最高法院刑事判決　　　　　　　　　　　　　　　九十一年度台上字第三四○八號
　　上　訴　人　甲○○
右上訴人因違反著作權法等罪案件，不服台灣高等法院中華民國八十九年三月十五日
第二審判決（八十八年度上訴字第九三二號，起訴案號：台灣板橋地方法院檢察署八
十六年度偵字第二一０六六號），提起上訴，本院判決如左：
    主  文
原判決撤銷，發回臺灣高等法院。
    理  由
本件原判決認定上訴人甲○○明知「PLAY STATION」及「PS」均係日商新力電腦娛樂
股份有限公司（下稱新力公司）向經濟部中央標準局為商標專用權註冊登記而取得商
標專用權之商標圖樣。竟基於概括之犯意，未經新力公司之同意或授權，自民國八十
六年五月間起，在台北市士林夜市分別向不詳姓名綽號「小陳」及「小楊」之人以每
片新台幣（下同）三十五元之價格，販入仿冒新力公司享有前開商標專用權之盜版遊
戲光碟片。該等光碟片透過電視遊樂器（下稱遊戲主機）執行，可在電視螢幕上顯現
「PLAY  STATI  ON」及「PS」等商標圖樣，及偽造之「LICENSE BY　SONY CONPUTER
ENTERTAINMENT INC.」新力公司名稱及授權製造之文字。旋於同年八月間先後二次在
台北縣永和市○○路八十一巷三十號一樓，將前開光碟片以每片四十五元之價格出售
予謝樹男、謝明宏二人，計約一百餘片。上訴人又於同年九、十月間受吳應澤僱用在
台北縣永和市○○路一一五號「小叮噹電視遊樂器店」擔任分裝員，與吳應澤及該店
店員林守義基於共同犯意之聯絡，均明知前揭「PS」、「PLAY STATION」及另一商標
「SEGA」，分屬新力公司及日商西雅企業股份有限公司（下稱西雅公司）向經濟部中
央標準局為商標專用權註冊登記而享有商標專用權之商標圖樣，竟未經新力公司及西
雅公司之同意或授權，自八十六年九、十月月間起，至八十七年十一月二日止，由吳
某陸續向不詳姓名之人以每片三十元之價格販入仿冒新力公司、西雅公司前開商標專
用權之盜版遊戲光碟片，該等光碟片透過遊戲主機執行，可在電視螢幕上分別顯現「
PS」「PLAY   SATION」、「SEGA」之商標圖樣，及偽造之「 LICENSE  BY   SONY
CONPUTER　ENTERTAINMENT  INC.」及「PRODUCED  BY  OR UNDERLICENSE FROM SEGA
ENTERPRISE. LT D. 」等新力公司、西雅公司名稱及授權生產之文字。吳某販入後交
由上訴人與林守義以每片五十元至一百元不等之價格，販售予不特定之人牟利，足以
生損害於新力公司及西雅公司等情。因而撤銷第一審判決，並變更檢察官起訴法條，
改判依想像競合犯關係從一重論處上訴人共同連續行使偽造私文書，足以生損害於他
人罪刑，固非無見。
惟查：(一)、按刑法上之行使偽造私文書罪，必須提出偽造之私文書，本於該文書之內
容有所主張，始得成立。原判決認定上訴人所販賣之前述盜版遊戲光碟片，若經由遊
戲主機執行結果，會在電視螢幕上顯示前述新力公司或西雅公司名稱及授權生產文字
等不實內容之文書，上訴人販賣上開盜版光碟片而予以行使等情，因而併論以行使偽
造私文書罪。惟依原判決理由之說明，系爭盜拷遊戲光碟片之外觀包裝似無新力公司
或西雅公司之名稱、商標圖樣及授權生產文字，而係經由遊戲主機執行結果，電視螢
幕上始顯示上開商標圖形、公司名稱及授權生產文字等內容。且上開遊戲光碟片真品
，每片平均價格約一千五百元（見原審卷第九十九頁鑑定報告書），而上訴人係以每
片四十五元至一百元遠低於真品之價格販賣；則上訴人於販賣時，是否有依光碟內資
料對購買者主張該產品係上開公司製造之真品，而有行使偽造私文書之犯意？即非無
研求餘地。究竟實情如何？原審未予詳查，又未於理由內說明其憑以認定上訴人有行
使偽造私文書犯意之證據及理由，遽論以行使偽造私文書罪，自有調查未盡及理由不
備之可議。(二)、查本案第一審判決後，台灣桃園地方法院檢察署以八十八年三月八日
桃檢茂義字第二一四一號函將該署八十八年度偵字第二一四一號、一六四三九號偵查
卷（影本）部分之犯罪事實移請原審併案審理（見原審卷第六十頁）。原審就上開移
送併案部分之犯罪事實，未於審判期日依法加以調查審理，即併予判決，於法自屬有
違。(三)、上訴人於原審具狀辯稱：系爭光碟片以一般正常規格之遊戲主機無法執行其
內容，必須在遊戲主機內加裝特殊之晶片（俗稱「改機」），以修改其執行程式檔，
始能執行該光碟之內容；且前述偽造之商標圖形、公司名稱及授權生產之文字（即原
判決所指之第二畫面），可能係儲存於遊戲主機本身之記憶體或檔案內，並非儲存於
系爭光碟片之程式資料內，若係因遊戲主機在讀取系爭光碟片資料時，自行啟動執行
已儲存於主機本身記憶體或檔案內之第二畫面，然後再讀取光碟片內之遊戲程式資料
而執行遊戲，則其販賣系爭光碟片即無侵害商標專用權及行使偽造私文書可言等語（
見原審卷第一六四頁至第一六六頁）。原判決於理由欄內雖說明：「縱系爭光碟無法
依通常方式進行播放，然既可透過特定遊戲主機執行遊戲，即足侵害告訴人之商標權
」云云。「另第二畫面係分別存在於各個遊戲光碟片中，否則何以不同之遊戲光碟透
過主機執行，祇能出現一組不同之商標圖樣暨授權文字？易言之，遊戲光碟本身如未
儲存各別之商標圖樣暨授權文字，而係由遊戲主機自動執行主機內第二畫面程式之執
行檔，應無可能分別出現不同組之商標暨授權文字……」云云，因認上訴人所辯為不
足採信（見原判決第八面第三行至第五行、第七面倒數第四行至最末一行）。惟其理
由所謂：可透過「特定遊戲主機」執行遊戲云者，究竟係指何種特別規格之遊戲主機
？是否指經過加裝晶片修改執行程式檔之遊戲主機？若否，則系爭光碟片如何得以執
行其內容？原判決對此未進一步剖析說明，理由尚嫌欠備。又原判決理由一方面說明
：第二畫面則係分別儲存於各個遊戲光碟之中，否則何以不同之遊戲光碟透過主機執
行，祇能出現「一組不同」之商標圖樣暨授權文字。另一方面又謂：遊戲光碟本身如
未儲存各別之商標圖樣暨授權文字，而係由遊戲主機自動執行主機內第二畫面程式之
執行檔，應無可能分別出現「不同組」之商標暨授權文字云云。既謂「一組」，何以
又有所謂「不同」之可言？其所謂「一組不同之商標圖樣暨授權文字」及「不同組之
商標圖樣暨授權文字」究何所指？原判決上開說明未臻詳明，本院尚無從判斷其真意
何在。究竟新力公司正版或盜版之遊戲光碟片，與西雅公司正版或盜版之遊戲光碟片
，是否均能在同一種遊戲主機上執行其內容（本院按新力公司與西雅公司曾各自產製
專屬之遊戲主機，以執行各該公司製作或授權製作之遊戲光碟）？若必須在不同公司
所產製之專屬遊戲主機上分別執行各該公司所產製之遊戲光碟（含盜版光碟片），則
每一光碟片經由各該專屬遊戲主機執行結果，均僅能出現一組相同之商標暨授權文字
，應不可能有原判決所謂「一組不同之商標圖樣暨授權文字」或「不同組之商標圖樣
暨授權文字」之情形發生？原判決上開說明非無矛盾，其以此作為論斷之前提，自與
論理法則有違。究竟前述偽造之商標及授權生產文字係儲存於遊戲主機本身？抑或存
在於系爭光碟片之程式資料內？此與判斷上訴人有無原判決所論處之罪名攸關，且涉
及電腦專業知識，原審並非不能囑託電腦專業人員加以鑑定，以為判決之依據。乃原
審對此未詳予調查，徒以前揭臆測之詞，遽認上開仿冒之商標圖形及授權生產文字係
儲存於系爭光碟片資料內，尚嫌調查未盡。(四)、按法院不得就未經起訴之犯罪事實審
判，而諭知科刑之判決得變更檢察官所引應適用之法條者，亦應以起訴之事實為限。
亦即法院必須於不妨害「起訴事實同一」之範圍內，始得自由認定事實適用法律。而
起訴事實是否同一，應以檢察官擇為訴訟客體之基本社會事實是否相同，為判斷之標
準；雖非謂其全部之事實均須一致，然其基本社會事實若不相同者，仍非屬於起訴事
實同一之範疇，法院仍不得逕行變更起訴法條而為判決。查本件檢察官起訴意旨指：
上訴人未經新力公司同意，自八十六年六月間起，至同年九月二十日止，在台北縣永
和市○○路八十一巷三十號一樓擅自重製著作權屬新力公司之電玩光碟片，並以每片
四十五元之價格販售，且以之為常業等情，因認被告涉犯修正前著作權法第九十一條
第二項及第九十四條之罪嫌。其起訴書犯罪事實欄內，僅敘及上訴人重製上開光碟片
予以販售之事實，並未敘及該光碟片中錄有新力公司及西雅公司分別向經濟部中央標
準局註冊而取得商標專用權之「PS」、「PLAY STATION」、「SEGA」等商標圖樣，及
偽造之「LICENSE  BY  SONE  PUTER  ENTERTAINMENT  INC.」、「PRODUCED  BY OR
UNDERLICENSE FROM SEGA ENTERPRISE. LT D.」等新力公司、西雅公司名稱及授權之
文字內容。因此，依本件起訴書所記載之內容，尚難認已包括上訴人侵害他人商標專
用權及行使偽造私文書之事實。且依起訴書所記載之犯罪事實觀之，其擇為訴訟客體
之基本社會事實為：上訴人擅自重製著作權屬新力公司之電玩光碟片並予以販售圖利
。而原判決認定之犯罪事實則為：上訴人將錄有新力、西雅公司取得商標專用權之商
標圖樣，及偽造上開公司授權生產文字之電玩光碟片出售予他人。前者之基本行為事
實為「意圖營利而擅自重製他人之著作」。後者則為「明知為侵害他人商標專用權之
商品而販賣」及「行使偽造之私文書」。二者之間似不具有社會觀念上之共通性，難
謂其基本社會事實完全相同。是以本件檢察官僅起訴被告有違反著作權法之犯罪事實
，尚難認已併就上訴人違反商標法及行使偽造準私文書之犯行起訴。乃原判決對已起
訴之違反著作權法部分並未依法加以判決，而對未經起訴之違反商標法及行使偽造私
文書部分，逕行變更起訴法條而予以判決；依上說明，自有已受請求之事項未予判決
及未受請求之事項而予以判決暨有判決適用法則不當之違法。以上或為上訴意旨所指
摘，或為本院得依職權調查之事項，應認原判決有撤銷發回之原因。
據上論結，應依刑事訴訟法第三百九十七條、第四百零一條，判決如主文。
中      華      民      國    九十一    年      六      月     二十     日
                              最高法院刑事第六庭
                                  審判長法官  吳  雄  銘
                                        法官  池  啟  明
                                        法官  石  木  欽
                                        法官  郭  毓  洲
                                        法官  陳  正  庸
      右正本證明與原本無異
                                              書  記  官
中      華      民      國    九十一    年      六      月    二十四    日
